【裁判字號】    97,易,408
【裁判日期】    980401
【裁判案由】    侵占等
【裁判全文】
臺灣桃園地方法院刑事判決               97年度易字第408號
公  訴  人  臺灣桃園地方法院檢察署檢察官
被      告  戊○○
上列被告因侵占等案件，經檢察官提起公訴（96年度偵字第9779
號），本院判決如下︰
    主  文
戊○○無罪。
    理  由
一、公訴意旨略以：被告戊○○原係址設桃園縣桃園市○○路12
    49號10樓之日盛國際行銷顧問股份有限公司（下稱日盛公司
    ）負責人；甲○○（業經另案判決無罪確定）則為日盛公司
    業務人員，負責為客戶向金融機構代辦申請貸款等業務；丁○○（業經另案判決無罪確定）則係址設桃園縣桃園市○○
    街77號之臺東區中小企業銀行（下稱臺東企銀）桃園分行行
    員，負責招募信用貸款及放款等工作，該3 人均為從事業務
    之人。詎渠等竟共同基於意圖為自己不法所有之犯意聯絡，
    於民國92年10月間，利用己○○委託甲○○向臺東企銀申請
    貸款，而由該行行員丁○○承辦審核及放款事宜之便，由丁○○代己○○領取臺東企銀所核發之帳號為0000000000000
    號之存摺簿、提款卡及密碼條後，因己○○恰受徒刑之執行
    ，無法親自領取上開物件，其3 人即變易持有為所有之意思
    ，將上開之物予以侵占入己，而未交付與己○○。復於取得
    上開物件後，於附表所示時間，持原應為己○○所有之提款
    卡，於各該自動付款設備，連續輸入密碼條上之密碼，使自
    動付款設備對真正持卡人之識別陷於錯誤，而由自動付款設
    備領取如附表所示之現金，依此不正方法領得現金含手續費
    共計新臺幣（下同）30萬6,077 元。嗣於94年7 月間，因臺
    東企銀寄發逾期未繳款通知，己○○始悉貸款金額已遭侵占
    ，因認被告戊○○共同涉犯刑法第336 條第2 項業務侵占罪
    嫌及同法第339 條之2 第1 項之不正利用自動付款設備取財
    罪嫌云云。
二、按犯罪事實應依證據認定之，無證據不得認定犯罪事實；又
    不能證明被告犯罪者，即應諭知無罪之判決，刑事訴訟法第
    154 條第2 項、第301 條第1 項分別定有明文。次按認定犯
    罪事實所憑之證據，雖不以直接證據為限，間接證據亦包括
    在內，然而無論直接證據或間接證據，其為訴訟上之證明，
    須於通常一般人均不致有所懷疑，而得確信其為真實之程度
    者，始得據為有罪之認定，倘其證明尚未達到此一程度，而
    有合理之懷疑存在時，即難遽採為不利被告之認定；又被告
    在被判罪確定之前，應被推定為無罪及被告並無自證無罪之
    義務，均為刑事訴訟之基本原則，被告否認犯罪所持之辯解
    ，縱無可取，仍不得因此資以為反證其犯罪之論據，最高法
    院88年度臺上字第954 號、87年度臺上字第3471號判決意旨
    可資參照。
三、公訴人認被告戊○○涉犯前開侵占等罪嫌，無非係以被告自
    身之供述，證人即同案被告甲○○、丁○○供述渠等如何經
    由日盛公司辦理本件被害人己○○向臺東企銀貸款事宜之情
    形，及證人即被害人己○○指訴其本身因遭警查獲入監服刑
    以致無法親自領取存摺、提款卡等物，且其友人康啟峰亦未
    代之領取，暨臺東企銀授信申請書與個人資料表、授信約定
    書、扣款授權書、切結書、存款往來申請書暨約定書、印鑑
    卡、稅務電子閘門財產所得明細表、臺東企銀函附相關對保
    及貸款金額提領資料、公司登記資料查詢表、遠傳電信股份
    有限公司95年4 月24日函附行動電話門號申請人名單為主要
    論據。
四、訊據被告戊○○堅詞否認有何上開業務侵占或不正利用付款
    設備取財罪嫌，辯稱：伊自93年上半年開始即未經營日盛公
    司，並不認識被害人己○○，案發當時伊只有借牌給他人使
    用，日盛公司已非由伊實際經營，被害人己○○向臺東企銀
    申貸之案件亦非伊經手處理等語。
五、經查：
(一)、被害人己○○前於92年10月中旬某日，因見日盛公司代辦借
    款之廣告，為籌措金錢購屋，遂依廣告所載聯絡方式與日盛
    公司負責為客戶代辦申請貸款等業務之職員甲○○取得聯繫
    ，雙方約定由己○○提供身分證影本、交通銀行存摺影本、
    相關勞保及工作經歷等資料，委由日盛公司代向臺東企銀申
    請貸款40萬元。日盛公司即於92年10月16日，向臺東企銀桃
    園分行提出申請，並由該行負責經辦消費性放款貸款之行員
    丁○○受理。經臺東企銀桃園分行徵信評估該申貸案後，同
    意准予核貸30萬元，嗣92年10月29日在日盛公司完成對保手
    續後，日盛公司再於92年10月30日，以己○○名義申請開立
    帳號為0000-00000000-0 號之活期儲蓄存款帳戶，以及具有
    提款及轉帳功能金融卡1 張，翌日（10月31日）再由臺東企
    銀桃園分行將核貸款項30萬元逕行撥款於己○○上開帳戶內
    ；惟己○○因所犯公共危險案件經通緝，而於92年10月30日
    遭警逮捕並解送臺灣高雄監獄執行，至94年6 月22日始因縮
    刑期滿假釋出監，致未及向日盛公司領取前揭申貸所開帳戶
    之存摺及提款卡等物品；而前揭已撥入己○○臺東企銀桃園
    分行帳戶內之30萬元款項，先後於附表所示時間遭人提領一
    空等情，業據證人即被害人己○○於檢察事務官調查及檢察
    官偵訊時、證人康啟峰於警詢中、證人甲○○、丁○○於檢
    察事務官調查及檢察官偵訊時證述甚詳，且為被告戊○○所
    不否認，此外，復有臺東區中小企業銀行存摺帳卡明細、本
    票、授信約定書、臺東區中小企業銀行95年1 月17日（95）
    東企銀業字第0637號函附己○○於該行存放款開戶申請相關
    資料影本、臺東區中小企業銀行95年3 月29日（95）東企銀
    業字第3339號函附相關傳票影本及金融卡業務領取人簽收單
    據、己○○全國刑案資料查註表、公司基本資料查詢結果、
    臺東區中小企業銀行95年4 月26日（95）東企銀業字第4380
    號函附己○○帳戶提款交易資料等件在卷可稽（見交查卷第
    4 至7 頁、第12至27頁、第50至53頁、第62至63頁、第91至
    92 頁 、第107 至108 頁）。此部分之事實，堪予認定。
(二)、公訴意旨雖以被告戊○○因被害人己○○入監執行徒刑，而
    與另案被告丁○○、甲○○共同將被害人所有臺東企銀帳戶
    存摺等物品侵占後，由被告戊○○持原應屬被害人所有之提
    款卡，以輸入密碼之不正方式，於附表所示之時地，提領金
    錢30萬6,077 元云云。然查，細繹卷附臺東區中小企業銀行
    存摺帳卡明細（見交查卷第4 頁），可知於附表所示之各該
    日期，固確有如該存摺帳卡明細「支出金額欄」所載之數額
    。惟關於92年11月11日所發生合計5 次跨行提領現款20,000
    元（均含手續費7 元）部分，其中第2 筆該次既業經更正進
    而扣除，該部分之數額自不得算入被害人己○○遭侵占款項
    範圍內，有臺東區中小企業銀行95年4 月26日（95）東企銀
    業字第4380號函附提款交易明細資料可憑。故檢察官起訴認
    被害人己○○遭侵占之款項，除前述核貸之30萬元之外，尚
    有6,077 元一節，尚有誤會，先予敘明。
(三)、次查，被害人己○○前揭經臺東企銀核貸而撥入帳戶內之30
    萬元貸款，確係於附表所示時地遭人提領一空，有如前述，
    然該筆款項實際究係由何人提領，遍覽全卷事證，並無任何
    證據直指確係被告戊○○於侵占被害人所有之提款卡後，進
    而持以操作提領，則能否僅以被告戊○○於案發當時仍係日
    盛公司之登記負責人，即遽認被告確於上開時地侵占被害人
    所有之提款卡，甚至進而持以提領等事實，已非無疑。而觀
    之證人丁○○於檢察事務官調查時陳稱：「我沒有印象告訴
    人有來領，且本件金融卡（含密碼條）及存摺我應該不是交
    給告訴人，亦沒有送給甲○○，我覺得今天是第一次看見他
    ，所以該金融卡跟存摺應該是我送至代辦公司的該代辦之男
    子」、「本件是你本身把東西送到代辦公司的？）是我親自
    送到日盛公司，但交給誰我忘記了」等語（見交查卷第125
    至126 頁、第158 頁），於其共同因此案所涉另案侵占案件
    （本院96年度易字第682 號）審理時則供陳：「本案我也確
    實在92年10月31日向銀行領取己○○的提款卡、存摺、密碼
    條，並當天就交付給日盛公司的會計，會計是一個女生」等
    語（本院96年度易字第682 號卷第25至26頁），可知證人丁○○雖就被害人所有臺東企銀帳戶存摺等物品流向，先後供
    稱或係已交付予日盛公司代辦男子，或係忘記，或係交予日
    盛公司會計，但均無一語提及係交予被告戊○○至明。衡諸
    常情，證人丁○○既與本案被告戊○○彼此互有交往，其尚
    且曾借名予戊○○而擔任日盛公司之人頭股東（見本院96年
    度易字第682 號卷第105 頁），有公司營利事業登記資料可
    憑，堪認證人丁○○與被告戊○○間確有相當程度之認識交
    往。果證人丁○○於92年10月31日當天確係將己○○所有上
    開存摺等物交予被告戊○○，在丁○○事後再三以上開案件
    之被告身分遭受偵訊，之後更被提起公訴之歷次偵審過程中
    ，又豈有不將被告戊○○之真實身份年籍供出以示清白之理
    ？再者，綜觀證人甲○○於檢察事務官調查時供陳：「（辦
    理本件貸款之經過如何？）我有發海報，上面有我的手機電
    話，而告訴人主動以簡訊找我。我收件後就交給公司主管陳
    萬水作後續的處理，臺東企銀核准後，該行行員與告訴人到
    我當時任職的公司（桃園市○○路1249號）來對保，對保後
    有撥款，當時我已經離職，公司有打電話通知我該貸款有撥
    款，要我傳簡訊要告訴人去公司拿印章與存摺」等語（見交
    查卷第69至70頁），於本院審理時則具結證稱：「（己○○
    貸款的存摺簿、提款卡及密碼是交給誰處理？）當時我已經
    離職，公司的人有通知我己○○的案子已經撥款，請我通知
    己○○去公司領存摺及密碼條，我就發簡訊給己○○……」
    等語（見本院98年1 月14日審判筆錄第2 至4 頁），佐以卷
    附證人甲○○於92年間之稅務電子閘門財產所得調件明細表
    （見交查卷第72頁），因證人甲○○於92年間於日盛公司確
    實僅有1 萬3,000 元之薪資所得，堪認其供稱僅於日盛公司
    工作短暫期間，且於被害人己○○向臺東企銀申貸獲准時即
    已離職等節，應屬實在。茲因證人甲○○在系爭貸款申貸案
    件核准前即已離職，關於該貸款案件之後續事宜，復均係聽
    聞自其離職前主管所述，因證人甲○○於離職後，既已不再
    親身參與該公司之經營運作，則關於日盛公司當時究係如何
    處理本件貸款後續領取事宜，乃至於被告戊○○有無收受被
    害人所有臺東企銀帳戶之存摺等物品等情，自然一無所知。
    況即被害人己○○自身亦無從確認本件貸得款項30萬元究否
    確係遭被告戊○○所侵占進而提領用盡，本院自難僅憑上開
    證人所證各該情節，即逕為被告戊○○不利之認定。
(四)、至被告戊○○嗣雖於偵查中曾一度供稱：「我當時確實是將
    東西交給阿水，我並沒有侵占告訴人的貸款文件」、「（本
    件誰收的存摺、提款卡、密碼條？）是由我們公司會計拿給
    我的，但我忘了會計的名字，之後我通知客戶不到，就將上
    開物品交給乙○○」云云（見96年度偵字第9779號卷第8 頁
    、95偵字第12356 號卷第35頁）。惟查：
  1.按被告或共犯之自白，不得作為有罪判決之唯一證據，仍應
    調查其他必要之證據，以察其是否與事實相符，刑事訴訟法
    第156 條第2 項定有明文。其立法目的乃欲以補強證據擔保
    自白之真實性；亦即以補強證據之存在，藉之限制自白在證
    據上之價值。而所謂補強證據，則指除該自白本身外，其他
    足資以證明自白之犯罪事實確具有相當程度真實性之證據而
    言。雖其所補強者，非以事實之全部為必要，但亦須因補強
    證據與自白之相互利用，而足使犯罪事實獲得確信者，始足
    當之（最高法院96年度臺上字第90 1號判決參照）。
  2.依卷存中央健康保險局北區分局97年7 月14日函附日盛公司
    於92年10月至11月間之保險費計算明細表，可知日盛公司於
    本件被害人申辦貸款至獲臺東企銀核貸期間所聘會計僅有黃
    琬淨（嗣改名為丙○○，下稱丙○○）1 人。而經本院依職
    權傳訊證人丙○○到庭，復據其清楚證稱：「（你是否曾經
    於日盛公司任職期間，戊○○或是丁○○、甲○○、乙○○
    其中任何一人有交給你己○○臺東企銀的帳戶存摺集提款卡
    ？）沒有等語（見本院97年3 月11日審判筆錄第4 頁）」。
    則被告戊○○供稱丙○○曾交付被害人己○○所有之臺東企
    銀帳戶存摺等物品云云，即非無疑。
  3.況縱認被告戊○○前揭供述實在，然其既始終堅決否認曾持
    被害人所有提款卡提領臺東企銀所核貸之款項30萬元，而係
    將該提款卡等物品交予綽號「阿水」之乙○○該人，經參酌
    證人甲○○於調查時供稱：「（銀行核撥後，通常由何人收
    存摺、提款卡、密碼條？）是銀行送來或我們去領，我不清
    楚，但最後會在業務主管手上，所以應該會是在乙○○手上
    ，我在公司的時候，看到的案子都是這樣子的」、「（公司
    誰通知你印章、存摺核撥下來，叫你通知告訴人前來領？）
    是阿水……」，於檢察官訊問時供稱：「（辦貸款申請書是
    由何人聯繫？）主管阿水，我只負責收件，我在公司只任職
    一個月，已經忘記主管的姓名」等語，於本院審理時證稱：
    「（公司通知你的人是誰？）是我的主管，我都叫他阿水」
    、「這個案子我在資料收齊之後，是交給阿水去跟銀行交涉
    」等語（見交查卷第69至70頁，偵卷第36頁、第64頁，本院
    98 年1月14日審判筆錄第2 至4 頁），以及證人丙○○於本
    院審理時所證稱：「（丁○○及阿水你有無印象？）這兩人
    我有印象，他們常常來公司，是否是正式職員我不確定」、
    「（是否知道阿水的真實姓名？）好像叫做乙○○，我們都
    叫他水哥」、「（你知道戊○○及乙○○之間為何關係？）
    好像是朋友，但是我離職的時候，乙○○好像有要頂下戊○○的公司。乙○○常常來公司，但是我是員工，所以沒有過
    問他跟戊○○是何關係，是否合作關係我不清楚」等語（見
    本院97年3 月11日審判筆錄第3 至4 頁），可知日盛公司於
    上述為被害人己○○代向臺東企銀申辦貸款期間，日盛公司
    除甲○○、丙○○外，尚有另名綽號「阿水」之乙○○該名
    員工存在，且該名「乙○○」當時亦確為甲○○之直屬長官
    無訛。準此以言，被告戊○○所辯其事後有將己○○臺東企
    銀帳戶之存摺及提款卡等物品交予綽號「阿水」之乙○○該
    人，亦非全然不值採信。
  4.至臺東企銀95年4 月26日（95）東企銀業字第4380號函所示
    內容（見交查卷第107 至108 頁），僅足以認被害人己○○
    所申辦之前開帳戶如附表所示時間，有如附表所示之提款交
    易情形，然其中各該筆款項究係由何人實際操作提領，遍觀
    全卷，未見任何證據可為憑佐，是仍難採為被告戊○○不利
    之認定。
  5.從而，被告戊○○雖於偵查中一度供稱曾自日盛公司會計丙○○處取得被害人己○○所有臺東企銀帳戶存摺等物品，惟
    其此部份所述，因並無其他事證足以補強其真實性，本院已
    難遽信。縱認所供屬實，亦因證人甲○○、丙○○前揭證述
    之情節，以致本院無法排除被告戊○○確已將被害人所有之
    臺東企銀帳戶存摺等物交予綽號「阿水」之乙○○該人，進
    而由該名綽號「阿水」之之乙○○逕予侵占並將臺東企銀核
    准放貸予己○○之30萬元提領用盡之可能，本院自難逕為被
    告戊○○不利之認定。
(五)、公訴意旨又以：一般貸款公司為確保取得佣金，通常皆會保
    管客戶之存摺等資料，待取得佣金後，始將其餘貸款及存摺
    等資料交還客戶，足認本件被告辯稱並未取得己○○所有之
    存摺、提款卡或密碼條，並不實在云云。惟代辦公司代替客
    戶申辦貸款，如經銀行核貸撥款，毋寧仍係以客戶親自到行
    領取存摺等物為常態，至於如本件被害人乃因遭緝獲以致無
    從親自領取之情形，實為少數。是一般代辦公司僅得待受理
    申貸之銀行將核准款項撥入客戶帳戶後，再行要求客戶另行
    以轉帳匯款或其他方式交付佣金，而無法於撥款後隨即藉由
    保管客戶存摺、提款卡、密碼條等資料之方式，確保客戶日
    後佣金之給付。公訴意旨就此所指，因與目前社會交易常情
    有悖，尚非可採。
(六)、末查，卷附由被害人己○○所填寫臺東企銀授信申請書暨個
    人資料表，其中關於己○○個人，以及親友劉秋美、梁榮興
    之行動電話號碼，各係記載「0000000000」、「0000000000
     」 、「0000000000」，經於偵查中函詢遠傳電信股份有限
    公司結果，確認上開門號各係被告戊○○、訴外人張士桔及
    黃立維所申辦（見偵卷第144 至145 頁）。而除訴外人張士
    桔所申辦之門號早已於本件貸款申請前之91年7 月21日停機
    未使用，黃立維申辦之門號則係於本件貸款申辦後之94年11
    月26日始行啟用，無從資為對被告戊○○有利或不利之認定
    外，關於被告戊○○所申辦之「0000000000」號行動電話部
    分，其帳單地址既係寄至日盛公司於搬遷前之公司舊址即桃
    園縣中壢市○○路○ 段680 號，有公司登記資料查詢結果在
    卷（見交查卷第135 頁），且被告戊○○於案發當時亦確係
    日盛公司負責人，是其縱以公司負責人名義申辦電話而提供
    日盛公司業務使用，自難認有何悖於常情之處。尤以被害人
    己○○既已委由日盛公司代向臺東企銀桃園分行代辦貸款觀
    之，於己○○個人行動電話欄位上註記以戊○○為申辦人之
    行動電話號碼，仍屬合理。此由觀諸其中有關被害人任職公
    司之名稱、職稱、地址、公司電話俱屬正確，有中華電信（
    固網市內）資料查詢結果在卷可查（見交查卷第143 頁），
    且該份受信申請書暨個人資料表復經告訴人己○○親自簽名
    確認無誤，即可明瞭。從而，前揭申請書上所載之行動電話
    其一縱係被告戊○○所申辦，亦仍無從資為被告戊○○不利
    認定之依據。
六、綜上所述，被害人己○○所申辦之前開臺東企銀桃園分行帳
    戶固於附表所示時間，有如附表所示之提款情形，惟依卷存
    事證，均不足以證明被告戊○○確有何公訴意旨所指於取得
    己○○所有該帳戶之存摺、提款卡及密碼條後，進而共同與
    丁○○、甲○○將之提領一空等犯行。此外，本院復查無其
    他積極證據堪以證明被告戊○○確有公訴人所指上開共同業
    務侵占及不正利用自動付款設備取財犯行，而足對被告戊○○形成有罪之心證，基於無罪推定之原則，自應為被告無罪
    之諭知。
據上論斷，應依刑事訴訟法第301條第1項，判決如主文。
本案經檢察官吳佳美到庭執行職務
中    華    民    國    98    年    4     月    1     日
                  刑事第八庭    審判長法  官  林惠霞
                                      法  官  張明儀
                                      法  官  呂綺珍
附表：
┌──┬──────┬───────┬──────────┐
│編號│  提款時間  │ 提款銀行     │金額（含手續費，單位│
│    │  （92年）  │              │：新臺幣）          │
├──┼──────┼───────┼──────────┤
│1   │10月31日    │臺東企銀桃園分│30,000              │
│    │16：4       │行            │                    │
├──┼──────┼───────┼──────────┤
│2   │10月31日    │同上          │30,000              │
│    │16：5       │              │                    │
├──┼──────┼───────┼──────────┤
│3   │11月5日     │遠東國際商業銀│20,007              │
│    │15：29      │行股份有限公司│                    │
├──┼──────┼───────┼──────────┤
│4   │11月5日     │同上          │10,007              │
│    │15：30      │              │                    │
├──┼──────┼───────┼──────────┤
│5   │11月5日     │中國信託商業銀│10,007              │
│    │16：47      │行            │                    │
├──┼──────┼───────┼──────────┤
│6   │11月7日     │遠東國際商業銀│20,007              │
│    │22：42      │行股份有限公司│                    │
├──┼──────┼───────┼──────────┤
│7   │11月7日     │同上          │16,007              │
│    │22：43      │              │                    │
├──┼──────┼───────┼──────────┤
│8   │11月8日     │日盛國際商業銀│20,007              │
│    │17：38      │行            │                    │
├──┼──────┼───────┼──────────┤
│9   │11月11日    │同上          │20,007              │
│    │14：34      │              │                    │
├──┼──────┼───────┼──────────┤
│10  │11月11日    │同上          │20,007              │
│    │14：36:7    │              │                    │
├──┼──────┼───────┼──────────┤
│11  │11月11日    │同上          │20,007              │
│    │14：36:49   │              │                    │
├──┼──────┼───────┼──────────┤
│12  │11月11日    │同上          │20,007              │
│    │14：37      │              │                    │
├──┼──────┼───────┼──────────┤
│13  │11月12日    │臺東企銀桃園分│30,000              │
│    │18：1       │行            │                    │
├──┼──────┼───────┼──────────┤
│14  │11月12日    │同上          │20,000              │
│    │18：2       │              │                    │
└──┴──────┴───────┴──────────┘
以上正本證明與原本無異。
如不服本判決應於收受判決後10日內向本院提出上訴書狀，並應
敘述具體理由。其未敘述上訴理由者，應於上訴期間屆滿後20日
內向本院補提理由書(均須按他造當事人之人數附繕本)「切勿逕
送上級法院」。
                                    書記官  范升福
中    華    民    國    98    年    4     月    1     日


司法院資訊處製作；財團法人民間司法改革基金會備份。
